【裁判字號】    97,台上,3905
【裁判日期】    970821
【裁判案由】    殺人
【裁判全文】
最高法院刑事判決            九十七年度台上字第三九○五號
上  訴  人  甲○○
                    樓（
選任辯護人  王世勳律師
上列上訴人因殺人案件，不服台灣高等法院台中分院中華民國九
十七年五月二十七日第二審更審判決（九十七年度矚上重更(二)字
第二號，起訴案號：台灣台中地方法院檢察署九十四年度偵字第
九一三一號），提起上訴，本院判決如下：
    主  文
原判決撤銷，發回台灣高等法院台中分院。
    理  由
本件原判決撤銷第一審之判決，依想像競合犯從一重改判論處上
訴人甲○○連續殺人（累犯）罪刑（處死刑，褫奪公權終身），
固非無見。
惟查：(一)、原判決事實欄記載上訴人「明知氰化鉀屬於劇毒性之
管制化學物品，食用少量即足以致命，為遂行勒索之目的，雖知
悉其攙入劇毒於飲料內，且放置於他人可輕易取得之處所，可能
造成使人誤飲而死亡之結果，猶然在所不惜，……」（見原判決
第一頁末行至次頁第三行），理由中並說明「足證被告（上訴人
，下同）於下手實施前，已知悉微量之氰化鉀即足以致人於死，
而不惜以殘害無辜消費者之生命為手段，以達到恐嚇取財之決心
甚堅」、「顯見被告為達到恐嚇取財之目的，不惜以殘害無辜消
費者之生命以逞」（見原判決第十二頁第五至七行、第十四頁第
二二至二三行）。亦即原判決係認定上訴人為遂行勒索而達恐嚇
取財之目的，以攙入劇毒於飲料內之殘害無辜消費者為手段，即
使因此發生死亡之結果，亦在所不惜，並據以推斷上訴人有不確
定之殺人故意。依此認定及論述，上訴人既係以不確定殺人故意
為其勒索財物之手段，且為達恐嚇取財之決心甚堅，則其於實行
下毒之手段行為並發生不違背其本意之死亡結果後，究有無或如
何為恐嚇取財、勒索財物之目的行為？非唯事實欄悉未認定記載
，理由中亦俱未說明論敘，已難謂無判決理由不備之違誤。又上
訴人迭次辯稱其自媒體獲知有人誤飲傷亡，隨即刪除電腦內之犯
罪計畫資料，中止原定之恐嚇取財犯行，並畏罪國外，可見其確
無容認消費者誤飲而發生死亡結果之間接殺人故意等語。原判決
就上訴人以其下毒並發生傷亡後，未進一步對廠商施以恐嚇取財
，而主張其無不確定之殺人故意一節，是否可採？亦未在理由內
為必要之闡述論析，同屬可議。(二)、本院前次發回意旨已指明，
上訴人在原審迭次具狀陳稱其於「蠻牛」及「保力達Ｂ」飲料下
毒時，主觀上確信不致發生消費者死亡之五點預防誤飲措施，既
關乎其主觀上有無殺人犯意之判斷，縱屬不可採，仍應說明不足
憑採之理由，方足以昭折服。原判決雖於理由中臚列上訴人之五
點預防誤飲措施，並說明、、、部分所辯不足憑採之理
由（見原判決第十六頁末四行至次頁第二三行），然就其中「
至於被告（上訴人）會選定超商置放摻（攙）毒飲料，乃被告（
上訴人）在超商、雜貨店、檳榔攤觀察得知消費者結帳習性；如
被告（上訴人）加警語的摻（攙）毒飲料，經過超商櫃檯結帳人
員使用條碼機結帳時，雙眼及雙手均需看著商品及握住商品才能
結帳，這樣又多一道預防被誤飲機會的把關」部分，仍未為任何
之說明論述，致其理由欠備之瑕疵依舊，難認適法。(三)、刑罰之
量定，除應以行為人之責任為基礎外，並應審酌刑法第五十七條
所列各款事項及一切情狀，為科刑輕重之標準。原判決為刑之量
定時，雖說明上訴人已觸重典，求其生不得，不得不從重量處極
刑之理由，但其審酌上訴人犯罪所生之危險或損害時，僅就所生
被害人等死傷之結果而為考量，對於告訴人保力達股份有限公司
部分究有無因上訴人之犯罪而發生損害暨其情形為何，則悉未審
酌論列；且就上訴人業與被害人周乙桂家屬成立訴訟上之和解，
願賠償新台幣五百二十一萬六千二百十三元部分（第一審九十四
年度重訴字第三六○號損害賠償事件），亦未有所敘及，實難認
其確已就刑法第五十七條所列各款事項及一切情狀，為科刑輕重
標準之審酌。是原審就所論述已求其生而不可得，不得已從重量
處死刑之刑罰裁量，即難謂無判決不適用法則之疏誤。上訴意旨
指摘原判決不當，非無理由，應認仍有發回更審之原因。
據上論結，應依刑事訴訟法第三百九十七條、第四百零一條，判
決如主文。
中    華    民    國  九十七  年    八    月  二十一  日
                      最高法院刑事第七庭
                          審判長法官  謝  俊  雄
                                法官  陳  世  雄
                                法官  魏  新  和
                                法官  吳  信  銘
                                法官  徐  文  亮
      本件正本證明與原本無異
                                      書  記  官
中    華    民    國  九十七  年    八    月  二十五  日
                                                      Ｑ


司法院資訊處製作；財團法人民間司法改革基金會備份。
